【裁判字號】    95,上易,13
【裁判日期】    950920
【裁判案由】    給付貨款
【裁判全文】
臺灣高等法院臺中分院民事判決          95年度上易字第13號
上  訴  人  任發營造股份有限公司
法定代理人  甲○○
訴訟代理人  徐文宗律師
複  代理人  施志明律師
            乙○○
被  上訴人  偉傑工程股份有限公司
法定代理人  丁○○
訴訟代理人  顏光嵐律師
複代理人    丙○○
上列當事人間給付貨款事件，上訴人對於中華民國94年11月22日
臺灣臺中地方法院第一審判決提起上訴，本院於中華民國95年9
月6日言詞辯論終結，並為判決如下：
    主  文
上訴駁回。
第二審訴訟費用由上訴人負擔。
    事實及理由
一、本件被上訴人起訴主張：
    兩造於民國89年10月15日訂定「工程材料合約書」，約定由
    被上訴人就上訴人承攬「西濱快速道路WH75將軍溪至八棟寮
    段及將軍連絡道工程」提供盤式支承材料，依該合約書第4
    條約定，上訴人應按實際完成數量先行給付95%之材料款予
    被上訴人，另5%之保留款則待最後一批材料進場且經驗收相
    關文件及測試報告合格後，再由上訴人一次以90天之期票無
    息退還予被上訴人。被上訴人業已依約交付四批材料予上訴
    人，上訴人並已給付各批材料95%之款項計新臺幣（下同）
    13,757,918元予被上訴人。至於第5批材料部分，上訴人並
    未通知被上訴人交貨。查上開工程業於93年9月間完工，並
    由上訴人之業主驗收通過，上訴人尚積尾款（即5%之保留款
    ）724,102元未為給付，依系爭合約書第4條之約定，上訴人
    有給付之義務，為此提起本訴，求為上訴人應給付724,102
    元及自支付命令送達翌日（即95年5月20日）起至清償日止
    按年息百分之五計算之利息。並於本院答辯聲明求為判決：
    駁回上訴。
二、上訴人則以：系爭契約簽訂後，初期被上訴人皆能依上訴人
    通知交貨，然至上訴人施作將軍橋路段時，因鋼價大漲，被
    上訴人不願繼續供貨，乃向上訴人表明未請領之5%尾款充作
    違約之損害賠償，是其請求上訴人給付尾款，顯屬無據。又
    將軍橋嗣後雖因變更設計，不必使用盤式支承材料，然如被
    上訴人能按上訴人指示於91年3月18日如期交付第5批貨，則
    依據上訴人與業主交通部公路總局西部濱海公路南區臨時工
    程處（下稱西濱南工處）間承攬契約第10條約定，西濱南工
    處仍應依契約約定價格收購系爭盤式支承材料，上訴人因此
    即可獲取差價5,260,510元之利潤，惟因被上訴人未依約交
    貨，致上訴人受有上開所失利益之損害，被上訴人自應負損
    害賠償責任，爰以此項損害賠償債權與被上訴人請求之貨款
    為抵銷等語。並於本院上訴聲明求為判決：(一)原判決廢棄，
    (二)被上訴人在第一審之訴駁回。
三、查被上訴人主張兩造於89年10月15日訂定「工程材料合約書
    」，約定由被上訴人就上訴人向訴外人西濱南工處承攬「西
    濱快速道路WH75將軍溪至八棟寮段及將軍連絡道工程」提供
    盤式支承材料，依該合約書第4條約定，上訴人應按實際完
    成數量先行給付95%之材料款予被上訴人，另5%之保留款則
    待最後一批材料進場且經驗收相關文件及測試報告合格後，
    再一次以90天之期票無息退還予被上訴人。而被上訴人已交
    付四批材料給上訴人，上訴人尚有材料尾款（即5%之保留款
    ）724,102元未為給付。又上訴人所承攬之系爭工程業於93
    年9月間完工，並經業主西濱南工處驗收合格之事實等業經
    提出兩造訂立之工程材料合約書、被上訴人公司委博律律師
    事務所催告上訴人支付盤式支承保留款之信函各一件為證（
    見原審卷第4頁至9頁），且為上訴人所不爭執（見本院卷第
    50頁），堪信被上訴人此部分之主張為真實。
四、茲兩造所爭執者厥為(一)上訴人曾否通知被上訴人供應第五批
    盤式支承材料？(二)兩造是否達成協議，被上訴人可不繼續供
    料，並以未請領之5％尾款充作違約之損害賠償。(三)被上訴
    人是否拒絕供料，致上訴人受有5,260,510元之損害。被上
    訴人堅不承認有與上訴人達成協議，被上訴人不再繼續供料
    ，並以未請領之5％尾款充作違約之損害賠償之情事。並否
    認因被上訴人不繼續供料，上訴人受有5,260,510元利潤之
    損失。經查：
  (一)被上訴人堅決否認上訴人曾通知兩造供應第五批盤支承材料
    乙事，上訴人就此雖舉證人即上訴人公司之原案經理邵華銘
    到庭證述：「本來這批貨是將軍溪橋要使用的材料，但變更
    為景觀橋後，有時候開工，有時候停工，一直到91年間才開
    工，第5批貨是在開工之前，有通知偉傑公司進貨，偉傑公
    司一開始有說要進貨，經過2個月後偉傑公司也沒有進貨，
    且偉傑公司的業務到工地來說因鋼鐵價格大漲，所以他們不
    交貨了，之後公路局就將將軍溪及另外8座橋樑工程全部不
    做了」「（問：何時通知原告進第5批貨品？）大約91年5、
    6月間」「（問：以何種方式通知？）以口頭方式通知」「
    （問：第3、4批以何種方式通知進貨？）答：以進貨通知單
    通知進貨的規格、數量，但交貨時間只是以口頭通知」等語
    （見原審卷第76頁）。惟系爭盤式支承材料係向國外（韓國
    ）訂購，為兩造所不爭執。而兩造之工程材料合約書第5項
    第1款亦明定：「契約簽訂後，乙方（指被上訴人）應於甲
    方（指上訴人）通知後三個月內進貨，按甲方指定地點、規
    格、數量進貨．．．」；另依被上訴人提出由上訴人製交之
    第3批交貨通知單（見原審卷第83頁），除記載規格、數量
    外並有交貨地點及交貨日期之指定，且亦表明點交方式，點
    收人連絡人地址電話等資料，規格甚至另以附件之方式指定
    ，足見交貨通知單記載之項目繁多，若僅以口頭通知因事隔
    三個月才進貨，將何從確保內容能夠鉅細靡遺而無疏漏之虞
    ？交貨時又將如何憑藉資為核對？如兩造對有無通知進貨或
    何時通知如發生爭執時，要怎麼認定？均將發生疑議。即上
    訴人於本院中已自認材料從韓國進口大約三個月之後，才會
    由韓國進口到台灣再交到上訴人指定之地點，上訴人是以交
    貨通知單來通知被上訴人進貨，交貨通知單即為進貨通知單
    ，被上訴人應該依照交貨通知單記載送到上訴人指定地點等
    情（見本院卷第23頁），足見兩造間之交易係由上訴人以書
    面之交貨通知單詳載有關進貨之相關事項，通知被上訴人，
    使被上訴人能依約定期間，為進貨之準備並辦理進貨事宜。
    尤其上開交貨通知單上已列上訴人方面之點收人姓名及聯絡
    電話及運交地點（台南縣七股鄉大潭村台潭128-16號隔壁工
    地）與日期，被上訴人只要依交貨通知單之記載於指定日期
    及送到運交地點即已完成交貨之履行，並不須上訴人再以口
    頭通知被上訴人交貨（上訴人對此亦不爭執，見本院卷第23
    頁）；且上訴人之法定代理人於原審陳述因為材料進口所以
    會經過海關，被上訴人會通知上訴人公司人員到場驗貨，如
    果上訴人公司不驗貨，被上訴人就會直接送到上訴人公司工
    地，並未提到上訴人要再以口頭通知被上訴人交貨（見原審
    卷第78頁）。足見證人邵華銘證述：第5批貨係以口頭方式
    通知出貨，第3、4批貨之進貨通知單係通知進貨之規格數量
    ；有關交貨時間僅以口頭通知乙節，顯與實情不符，並不可
    採。雖證人邵華銘又證述第5批貨上訴人亦曾以進貨通知單
    通知被上訴人進貨（見原審卷第76頁、77頁），惟此顯與伊
    先前所為上訴人係以口頭方式通知被上訴人進第5批貨品之
    證詞相違背，且上訴人迄本院言詞辯論終結前，均未能提出
    第5批貨之交貨通知單以證明有通知被上訴人進貨，故上訴
    人所謂有通知被上訴人進貨云云，是否可信，顯有疑問。上
    訴人雖又抗辯，上訴人公司因系爭工程之工務所在九十二年
    七月八日發生大火，將工務所燒燬，致相關文件資料被毀，
    導致書面通知資料無法提出，並非如被上訴人所稱未通知之
    情事云云，並提出台南縣消防局火災證明書乙紙為證（見本
    院卷第56頁）。但查該火災證明書雖記載「92年7月8日15時
    34 分在台南縣將軍鄉三吉村南26線4公里處發生火災，特茲
    證明。」等詞，但仍未能證明上訴人確有第5批貨之交貨通
    知單在該處被燒燬乙事，是上開火災證明書仍難為上訴人有
    利之認定。
  (二)次查，上訴人於原審主張第5批貨應該在91年年底應交貨（
    見原審卷第74頁），但證人邵華銘證稱上訴人係在91年5
    、6月間通知被上訴人交貨（見原審卷第76頁），查盤式支
    承材料從韓國進口，通知進貨後，大約三個月之後才會由韓
    國進口到台灣，再交到上訴人指定之地點，為兩造所不爭執
    ，並有交貨通知單之記載已如上述，苟如證人邵華銘所述係
    在91年5、6月間通知被上訴人進貨，則交貨之時間應在91年
    8、9月間，乃上訴人竟稱第5批材料，應在91年年底交貨，
    兩人之說詞顯不相符。況上訴人向業主西濱南工處所承攬系
    爭工程將軍溪橋樑路段自開工日（88年7月11日）至92年10
    月西濱南工處通知上訴人減做期間，除90年7月28日起至90
    年11月27日為復工期間外，其餘時間均為停工期間等情，有
    西濱南工處94年10月13日濱南工字第0940006202號函及檢附
    停工復工表為證（見原審卷第96頁至98頁），且為兩造所不
    爭執（見原審卷第107頁），則在90年11月27日至92年10月
    間，該將軍溪橋樑路段工程均在停工期間，何來91年間才開
    工，並在開工前即91年5、6月間通知被上訴人出第5批貨之
    事；顯見證人邵華銘之上開證詞有瑕疵難為上訴人有利之依
    據。上訴人抗辯有通知被上訴人進貨乙節並無可取。
  (三)再查，上訴人於原審抗辯兩造曾達成被上訴人不繼續供料，
    以前4批之尾款724,102元當做違約金，不再向上訴人請求之
    協議，但為被上訴人所否認。上訴人亦未能明確指出被上訴
    人公司方面係由那個人出面與被上訴人之公司那位人士達成
    協議，僅陳稱：「我們公司是邵華銘經理，被上訴人係由何
    人出面已經記不清楚，好像是被上訴人法定代理人葉佑源出
    面談的」等語（見本院卷第51頁），但被上訴人否認其法定
    代理人葉佑源有出面與上訴人公司之經理邵華銘達成上述協
    議，上訴人亦不能舉證證明確有其事，即證人邵華銘於原審
    作證時亦未提到伊曾出面與被上訴人公司任何人達成上開協
    議。況如被上訴人不繼續供料，將衍生違約債務不履行及損
    害賠償之問題，如兩造確有達成協議，此種關係兩造契約債
    務履行之重大事項，為何不以書面為之，以昭慎重，並杜絕
    日後之爭議？且兩造如已達成協議，上訴人何以又主張被上
    訴人違約不交貨，應賠償5,260,510元，並主張抵銷？足見
    上訴人抗辯兩造已達成上開協議乙節，既乏證據證明，自無
    可採。嗣上訴人於本院言詞辯論時已自承並未達成上述協議
    （見本院卷51頁），足見上訴人於原審此部分之抗辯，難為
    其有利之依據。
  (四)末查，上訴人又主張依上訴人與西濱南工處之合約第10條約
    定：「工程變更：甲方（西濱南工處）對本工程如有變更計
    畫及增減工程數量之必要時，乙方（上訴人）接得甲方通知
    後，須依照新計劃辦理。對於增減數量，雙方依照本合約所
    訂單價計算增減之，如有新增工程項目時，由雙方協議補充
    單價，倘因甲方變更計劃，而使乙方廢棄已做之工程或到場
    之材料時，由甲方實地驗收後，參照本合約所訂單價或比照
    訂約時料價計給之」，查本件兩造間之合約單價，與上訴人
    西濱南工處承包之合約價格，有5,260,510元之價差，此價
    差即為上訴人原預期之可得利潤，如被上訴人能依上訴人所
    訂時間於92年9月22日景觀橋變更確定前全數交貨，則依上
    訴人與西濱南工處之契約約定，西濱南工處即須依契約單價
    加以收購，此部分為上訴人可獲利潤5,260,510元。今因被
    上訴人之故未依約計付，上訴人乃無從獲此利益，受有損害
    ，此部分被上訴人即須負損害賠償責任，如鈞院認被上訴人
    仍得請領尾款，上訴人主張以此部分損害賠償金額抵銷云云
    ，並提出估驗請款單及西濱南工處工程契約工程詳細價目表
    為證（見原審卷第65至67頁）。按西濱南工處94年10月13日
    濱南工字第0940006202號函雖明示系爭工程於91年4月以後
    ，除將軍溪橋路段外，其他橋樑路段尚須使用盤式支承材料
    ，證人邵華銘亦證述第5批貨非僅將軍溪橋工程路段才用得
    到等語（見原審卷第96頁、178頁），惟上訴人既未能證明
    其有通知被上訴人交付第5批貨已如上述。則縱該批貨尚供
    其他路段使用，亦難據此即認被上訴人有拒絕供料之違約。
    上訴人所為舉證，既難以證明其有通知被上訴人交付第5批
    貨，其抗辯被上訴人拒絕供料，致上訴人受有5,260,510元
    之損害，並以此項損害賠償債權與被上訴人本件之請求相抵
    銷，即無可採。
五、綜上所述，上訴人承攬之工程既經其業主西濱南工處驗收合
    格，則兩造合約書第4條所定給付5%保留款之期限，當屬屆
    至，被上訴人依該合約書第4條之約定，請求上訴人給付尾
    款724,102元及自支付命令送達上訴人之次日（即94年5月20
    日起至清償日止，按年息百分之五計算之利息，洵屬正當，
    應予准許。原審判決上訴人應如數給付，經核並無違誤，上
    訴意旨指摘原判決不當，求予廢棄，改判駁回被上訴人在第
    一審之訴，並無理由，應予駁回。
六、據上論結，本件上訴為無理由，依民事訴訟法第449條第1項
    、第78條，判決如主文。
中    華    民    國    95    年    9     月    20    日
                      民事第七庭審判長法  官  袁再興
                                      法  官  陳賢慧
                                      法  官  吳惠郁
以上正本係照原本作成。
不得上訴。
                                      書記官  林水濱
中    華    民    國    95    年    9     月    26    日
                                                      Ｈ


司法院資訊處製作；財團法人民間司法改革基金會備份。
